最高法院刑事裁定　　　　　　　　　　111年度台抗字第713號
抗　告　人　溫菊英


選任辯護人　鄭深元律師
　　　　　　鍾采玲律師
上列抗告人因違反銀行法案件，不服臺灣高等法院高雄分院中華
民國111年4 月12日駁回聲請再審及停止刑罰執行之裁定（111年
度聲再字第29號），提起抗告，本院裁定如下：
    主  文
抗告駁回。
    理  由
本件抗告人溫菊英因違反銀行法案件，經原審法院109 年度原
  金上重訴字第11號、109 年度金上重訴字第12號判決，撤銷第
  一審關於抗告人部分之科刑判決，改判依想像競合犯之例，從
  一重論處抗告人與法人之行為負責人共同犯銀行法第125條第1
  項前段之非法經營銀行業務罪刑（以一行為觸犯與法人行為負
  責人共同非法經營銀行業務罪、共同非法公開招募有價證券罪
  ，處有期徒刑2 年）確定（下稱「原確定判決」；抗告人對之
  提起第三審上訴，經本院110 年度台上字第6048、6049號判決
  ，認其上訴不合法律上程式而予駁回在案）。
原裁定略以：
㈠抗告人所提出之郵政跨行匯款申請書、台北富邦銀行匯款委託
  書、國泰世華銀行存款憑證，依原確定判決書所載，固未經斟
  酌判斷，惟關於抗告人所稱其以子女名義投資所獲得佣金款項
  的新事證部分，在非法經營收受存款業務的犯罪態樣中，身兼
  投資人與吸金介紹人雙重身分者，於其自身投資而言，雖為投
  資人，但其取得此部分之佣金，則是基於其為吸金介紹人之身
  分，與其為投資人身分無關。而抗告人此部分經千鼎資產管理
  股份有限公司（下稱千鼎公司）發給之新臺幣（下同）16萬元
  ，性質既屬佣金，而非給付利息、紅利或返還投資人之款項，
  則原確定判決將之認定為犯罪所得，自屬正確。關於抗告人所
  稱其退佣給投資人陳邱淑惠為新事證部分，此部分僅影響原確
  定判決關於「抗告人仍具事實上處分權限之犯罪所得金額」之
  認定，對於千鼎公司所同意給予抗告人之佣金比例、千鼎公司
  有發放110 萬9200元佣金給抗告人等事項之認定，並無影響。
  因此，此部分新事證只對沒收犯罪所得金額之認定有所影響，
  無關本案確定判決對於抗告人犯罪事實之認定。至於抗告人所
  稱原確定判決並未考量抗告人因參與本件投資而受損部分，銀
  行法對於非法經營收受存款業務之處罰，重在遏阻違法吸收資
  金之行為禍及國家金融市場秩序，與個人是否因此一投資行為
  受損無關。換言之，即使千鼎公司能順利依據其所推出的投資
  方案內容，將投資人所投入款項全數交還，甚至還讓投資人取
  得紅利、利息等收益，也無礙於其非法經營收受存款業務犯行
  的成立。因此，該犯行的參與者，不論其本身是否有參與投資
  、因參與投資而獲利或受損，均與其犯行的成立無關。從而，
  抗告人所提出之此部分新事證，無從動搖原確定判決所認定的
  事實，不符聲請再審要件。
㈡抗告人所稱之「溫菊英組織表」，係業據原確定判決審酌之證
  據；而所謂原確定判決附表11，則是該判決經審酌卷內有關事
  證後所得出之結論。再者，關於抗告人以其子廖威堯名義參與
  投資，而抗告人投資組織內之投資人，除了廖威堯外，尚有林
  水泉、陳邱淑惠、湯明裕、陳恭宏等4 人等事實，乃原確定判
  決認定之事實，並未認定抗告人有上述之人以外的直接下線或
  間接下線，另原確定判決亦未認定抗告人有負責上台分享投資
  經驗。抗告人所提及之上開事證，顯非新證據。此外，依據卷
  附「溫菊英組織表」，廖威堯、林水泉、陳邱淑惠、湯明裕、
  陳恭宏等人之投資金額分別為100萬元、100萬元、100 萬元、
  10萬元、100萬元，總共為410萬元，不但未顯現抗告人所自承
  投資全貌（抗告人陳稱其以子女廖威堯、廖于濘名義，共投資
  200萬元），且將此等投資總額以前述8％之可得佣金比例計算
  ，抗告人只能獲取32萬8000元的佣金，但實際上抗告人卻是獲
  得高達110 萬9200元的佣金。可見卷附「溫菊英組織表」顯未
  將抗告人下線投資人全部載入，故抗告人以該「溫菊英組織表
  」主張其只有招攬「可特定之人」投資，顯然與事實不符。
㈢抗告人所提出之「凃秉浤（業經原確定判決判處罪刑確定）所
  簽立的同意書」（下稱凃秉浤同意書），依本案確定判決書所
  載，固未經斟酌判斷，惟抗告人所提出之凃秉浤同意書，雖未
  經原確定判決斟酌判斷，惟此係於民國105年1月4 日出具，內
  容提及：「昇翔（按指同案被告巫思慧【業經原確定判決判處
  罪刑】）旗下之13％進件獎金，由原本全數均由凃秉浤代理再
  為轉發，改成其中10％直接由公司發給昇翔，其餘3 ％發給凃
  秉浤」，而在此之前於104 年12月14日簽署「溫菊英配合領袖
  業務推廣獎金」簽呈（下稱溫菊英獎金簽呈），另於104 年12
  月15日有同案被告巫思慧相關之「台中團隊領袖業務推廣獎金
  」簽呈（下稱巫思慧獎金簽呈），此2 簽呈均是在關於相關參
  與者佣金分配比例的問題。可知此2 簽呈與凃秉浤同意書所指
  事項並不相同，再參以製作之先後順序，應可推認凃秉浤同意
  書只是配合上開簽呈所載之佣金分配比例，改變佣金之發放方
  式，無從自凃秉浤同意書內容，推認出相關佣金自始由凃秉浤
  進行分配，抗告人只是被動的收受千鼎公司所決定比例的佣金
  。何況，凃秉浤如有自行決定抗告人佣金分配比例之權利，可
  直接要求千鼎公司按其規劃辦理佣金應如何發放，何需出具凃
  秉浤同意書證明其同意以此方式發放？又上開簽呈雖沒有抗告
  人之簽名，但原確定判決係綜合該簽呈內容、同案被告王莉翎
  （業據原確定判決判處罪刑確定）、凃秉浤、林郡頡（尚未確
  定）之陳述、卷附「溫菊英組織表」等多項證據後，方得出：
  「抗告人非單純之投資人或低階業務人員，其能與凃秉浤自行
  議定首期業務獎金比例後，透過簽呈及周瑞慶（尚未確定）審
  核同意，進而獲取一定成數之佣金，參與千鼎公司投資業務之
  經營，故抗告人屬違反銀行法吸金業務之核心成員，應無疑義
  」之結論，所憑並非僅上開簽呈之單一證據。從而，抗告人所
  提出之凃秉浤同意書，並無從動搖原確定判決所認定的事實。
㈣原確定判決於犯罪事實關於同案被告周慶瑞、林郡頡、吳丞豐
  （業據原確定判決判處罪刑確定）明知千鼎公司資產不實等記
  載，係用以說明其等除違反銀行法、證券交易法外，另同時犯
  加重詐欺取財罪。然就抗告人部分，原確定判決僅認其具有違
  反銀行法、證券交易法之犯意聯絡，並未認其有共犯加重詐欺
  取財罪，核已肯認抗告人所主張「抗告人無從確知千鼎公司不
  動產之真實狀況，並不知道千鼎公司對於資產狀況有誇大不實
  的情形，也不知道該公司的營運狀況，對於林郡頡所出具之手
  機APP 內的資訊是否正確亦無所知悉」等情，並無漏未審認同
  案被告周瑞慶、林郡頡、凃秉浤、黃素妃、林群凱、廖淑玟（
  以上3 人業據原確定判決諭知無罪確定）、王莉翎、夏鈺鈞（
  業據原確定判決判處罪刑確定）、廖詠璇、李榆熙（以上2 人
  業據原確定判決判處罪刑確定）等人的陳述，及千鼎公司之不
  動產證券化獲利模式、不動產證券化投資系統等文宣，致認抗
  告人共犯加重詐欺取財之情事。又銀行法所規範之非法經營收
  受存款業務犯行，只要行為人知道其參與之吸金主體並非銀行
  ，並對「以約定返還本金或給付相當或高於本金之方式，向不
  特定多數人收受款項或吸收資金」或「以借款、收受投資、使
  加入為股東或其他名義，而約定或給付與本金顯不相當之紅利
  、利息、股息或其他報酬之方式，向多數人或不特定之人收受
  款項或吸收資金」等吸金方式有所瞭解，而仍參與吸金行為，
  就符合該犯罪的主觀構成要件。至於吸金主體所推出的吸金方
  案是否虛偽不實、行為人對此有無瞭解，則是行為人應否另成
  立詐欺取財罪的問題，而與構成非法經營收受存款業務犯行無
  關。因此，抗告人雖主張不知千鼎公司之財務狀況，對抗告人
  共犯非法經營收受存款業務罪的成立，並無任何影響。
㈤因認抗告人所執上開事證，無論係單獨或結合先前已經存在卷
  內之各項證據資料，均未能因此產生合理之懷疑，而有足以動
  搖原確定判決所認之事實，均難認符合刑事訴訟法第420 條第
  1項第6款之要件。抗告人執此聲請再審，為無理由，其聲請停
  止刑罰執行亦失所依據，均應予駁回等情。
抗告意旨略稱：
㈠依「溫菊英組織表」、原確定判決附表11所示，抗告人之下線
  計有廖威堯、林水泉、湯明裕、陳邱淑惠、陳恭宏、陳京昊、
  廖于濘等人，惟廖威堯、廖于濘係抗告人之子女、陳恭宏、陳
  京昊則係陳邱淑惠之子，可見實際上僅林水泉、陳邱淑惠、湯
  明裕3 人投資，且未向下延伸。原裁定雖認抗告人領取之佣金
  110 萬9200元，經扣除抗告人以子女名義投資領取之佣金16萬
  ，及匯還投資人陳邱淑惠之14萬元，抗告人實際收受之佣金僅
  80萬9200元，經換算其與其前開林水泉等3 位投資人收取之投
  資款項為1,01l萬5千元，僅占千鼎公司全部總吸金金額2億256
  6萬元之3％，且下線投資人僅上開3 人，經綜合評價，應係朋
  友之間分享投資經驗，並非對不特定多數人招攬，未達吸金罪
  立法所欲規範之規模，即無成立吸金罪之餘地。此等新事實、
  新證據無論係單獨或與綜合評價，應足以動搖原確定判決而為
  抗告人無罪。又原審對此如有疑義，可依刑事訴訟法第429 條
  之3第2項依職權調查前開所提之陳恭宏、陳京昊、廖威堯、廖
  于濘等人是否確為陳邱淑惠、抗告人之人頭，或傳喚下線林水
  泉、陳邱淑惠、湯明裕3 人調查渠等是否有再行發展下線等情
  ，卻捨此不為，即逕自以推論之方式認定抗告人之下線不僅如
  此，違背法定證據主義，顯有未經合法調查、怠於調查之違誤
  。
㈡原確定判決既已認定抗告人無從確知千鼎公司不動產及公司營
  運之真實情況，亦不知千鼎公司對於資產狀況有誇大不實之情
  形，及不知林郡頡所出具之手機APP 內之資訊為虛假，以及抗
  告人以子女名義亦有投資千鼎公司之投資方案高達200 萬元之
  事實，顯見抗告人並無違法性認識，而此等認抗告人不構成詐
  欺罪之事實、證據，就抗告人是否涉有吸金罪部分而言，即屬
  新事實、新證據，此關係到抗告人主觀上是否認識其行為可能
  構成吸金（含詐欺之罪質）。原確定判決未就此對抗告人是否
  有吸金之主觀犯意進行評價與判斷，並與其他證據綜合評價，
  已足動搖原確定判決，自有漏未審酌之疑義，原裁定認不符聲
  請再審要件，顯有違誤等語。
惟查：
㈠按刑事訴訟法第420條第1項第6 款明定：「有罪之判決確定後
  ，因發現新事實或新證據，單獨或與先前之證據綜合判斷，足
  認受有罪判決之人應受無罪、免訴、免刑或輕於原判決所認罪
  名之判決者」，為受判決人之利益，得聲請再審；同條第3 項
  並規定：「第1項第6款之新事實或新證據，指判決確定前已存
  在或成立而未及調查斟酌，及判決確定後始存在或成立之事實
  、證據」。是得據為受判決人之利益聲請再審之「新事實」、
  「新證據」，固不以有罪判決確定前已存在或成立而未及調查
  斟酌者為限，其在判決確定後始存在或成立之事實、證據，亦
  屬之；然該事實、證據，仍須於單獨觀察，或與先前之證據綜
  合判斷後，得以合理相信其足以動搖原確定之有罪判決，使受
  有罪判決之人應受無罪、免訴、免刑或輕於原判決所認罪名之
  判決者，始足當之。
㈡經核原裁定對於抗告人聲請再審意旨所執各詞及所提出之凃秉
  浤同意書、郵政跨行匯款申請書、台北富邦銀行匯款委託書、
  國泰世華銀行存款憑證等資料，已詳敘如何認定不符聲請再審
  之新證據、新事實要件等旨；所為論述，俱與卷內資料相符。
  揆諸首揭說明，於法並無不合。
㈢再：
⒈原確定判決關於論罪部分，已敘明抗告人所為，係犯銀行法第
  29條第1項、第29條之1、第125條第3項、第1 項前段之與法人
  之行為負責人共同非法經營銀行業務罪、證券交易法第22條第
  3項、第179條、第174條第2項第3 款之與法人行為負責人共同
  非法公開招募有價證券罪等旨（見原確定判決第127 頁），並
  未認定抗告人就千鼎公司資產不實部分，與同案被告周瑞慶、
  林郡頡等人共犯加重詐欺犯行。是抗告人縱無加重詐欺犯行，
  其原有之上開違反銀行法、證券交易法罪名並不因此而受影響
  。且原裁定亦已說明吸金主體所推出的吸金方案是否虛偽不實
  、行為人對此有無瞭解，係行為人應否另成立詐欺取財罪的問
  題，核與構成非法經營收受存款業務犯行無關。因此，抗告人
  雖主張不知千鼎公司之財務狀況，對抗告人共犯非法經營收受
  存款業務罪乙節，並無任何影響等旨（見原裁定第9 頁）。足
  見原確定判決於判斷抗告人犯上開違反銀行法、證券交易法罪
  時，雖未審酌周瑞慶、林郡頡等人構成加重詐欺犯行之證據資
  料，亦無從動搖原確定判決關於抗告人有罪之認定，自不得依
  刑事訴訟法第420條第1項第6 款規定，據為聲請再審之事由。
⒉按刑事訴訟法第429條之3之立法意旨，再審聲請人倘無法院協
  助，甚難取得相關證據以證明所主張之再審事由時，固得不附
  具證據，而釋明再審事由所憑之證據及其所在，同時請求法院
  調查。法院如認該項證據與再審事由之存在有重要關連，在客
  觀上有調查之必要，即應予調查。且法院對於受判決人利益有
  重大關係之事項，為查明再審之聲請有無理由，亦得依職權調
  查證據。惟若從形式上觀察，法院縱予調查，該項新證據亦無
  法使法院對原確定判決認定之犯罪事實產生合理懷疑，不足以
  動搖原確定判決，即無調查之必要。原裁定已說明「溫菊英組
  織表」及原確定判決附表11部分，或經原確定判決調查斟酌或
  得出之結論，並非新證據，併已說明抗告人主張僅招攬「可特
  定之人」投資，如何不足採取之旨（見原裁定第7 頁），何況
  ，縱使仍有其他投資人，亦不盡然係陳恭宏、陳京昊、廖威堯
  、廖于濘、陳邱淑惠、林水泉、湯明裕等人所得知悉，依上開
  說明，原審未再依刑事訴訟法第429條之3第2 項規定就陳恭宏
  、陳京昊、廖威堯、廖于濘等人是否確為陳邱淑惠、抗告人之
  人頭，或傳喚林水泉、陳邱淑惠、湯明裕就此部分進行調查，
  於法尚無違誤。
㈣抗告人之上開抗告意旨所指各節，或係就已經原確定判決或原
  裁定明白論述之事項，依憑己意再為爭執；或係就法院調查、
  取捨證據及認定事實之心證理由，持相異之評價；或僅單純否
  認犯罪，為事實上之爭執，並未依卷內證據資料，具體指摘原
  裁定有如何之違法，實難認為有據。
綜上，應認本件抗告為無理由，予以駁回。
據上論結，應依刑事訴訟法第412條，裁定如主文。
中    華    民    國   111    年    7     月    7     日
                  刑事第四庭審判長法  官  林  立  華  
                                  法  官  謝  靜  恒  
                                  法  官  林  瑞  斌  
                                  法  官  王  敏  慧  
                                  法  官  李  麗  珠  
本件正本證明與原本無異
                                  書記官
中    華    民    國   111    年    7     月    12    日